【裁判字號】    92,台上,6826
【裁判日期】    921204
【裁判案由】    貪污等罪
【裁判全文】
最高法院刑事判決                              九十二年度台上字第六八二六號
    上  訴  人  己○○
    選任辯護人  羅明通律師
                林銘龍律師
    上  訴  人  丁○○
                戊○○
                乙○○
    右  一  人
    選任辯護人  李永然律師
                林雯澤律師
    上  訴  人  甲○○
    選任辯護人  張質平律師
    上  訴  人  庚○○
    選任辯護人  陳金泉律師
    上  訴  人  丙  ○
    選任辯護人  吳  麒律師
右上訴人等因貪污等罪案件，不服台灣高等法院中華民國九十一年九月十三日第二審
更審判決（八十九年度重上更(三)字第二四五號，起訴案號：台灣台北地方法院檢察署
八十三年度偵字第三二一九、三四０六、三六六五、三七三四、四六四二、五二八０
號），提起上訴，本院判決如左：
    主  文
原判決撤銷，發回台灣高等法院。
    理  由
本件原判決撤銷第一審關於上訴人己○○、甲○○、丁○○、戊○○、乙○○、庚○
○、丙○部分之科刑判決，改判論甲○○、己○○以依據法令從事公務之人員，對於
主管之事務，直接圖利罪，各處有期徒刑捌年陸月，均褫奪公權伍年。論丁○○、戊
○○、乙○○以與依據法令從事公務之人員，共同對於非主管或監督之事務，利用職
權機會及身分圖利罪，丁○○處有期徒刑陸年，褫奪公權參年，戊○○、乙○○各處
有期徒刑伍年，均褫奪公權貳年，並宣告己○○、丁○○、戊○○、乙○○所得財物
新台幣（下同）玖仟參佰捌拾捌萬肆仟貳佰元，應連帶追繳發還台灣銀行，如全部或
一部無法追繳時，以其財產抵償之。論庚○○以共同連續為他人處理事務，意圖為第
三人不法之利益及損害本人之利益，而為違背其任務之行為，致生損害於本人之財產
罪，處有期徒刑壹年陸月。論丙○以共同為他人處理事務，意圖為第三人不法之利益
及損害本人之利益，而為違背其任務之行為，致生損害於本人之財產罪，處有期徒刑
壹年陸月。固非無見。
惟查：(一)按上訴期間為十日，自送達判決後起算，刑事訴訟法第三百四十九條前段定
有明文。又送達證書為送達人應作成之文書，其送達年月日時應由執行送達之送達人
記載，觀之刑事訴訟法第六十二條及民事訴訟法第一百四十一條第一項第四款之規定
自明。而對於檢察官之送達，應向承辦檢察官為之，承辦檢察官不在辦公處所時，向
首席檢察官（檢察長）為之，刑事訴訟法第五十八條亦定有明文。因此判決書對於檢
察官為送達，應於辦公處所向承辦檢察官為之，如承辦檢察官因公執行職務不在辦公
處所，或差假不在辦公處所或其他檢察官有不能收受（簽收）送達文書之障礙事由存
在時，則應即向首席檢察官（檢察長）為之；倘非前揭原因，且已在辦公處所會晤承
辦檢察官而將送達文件送交檢察官者，即應認已生合法送達之效力，不因檢察官嗣於
送達證書上所蓋戳章日期在後而生影響。本案原審以八十六年度上更(一)字第一八三號
判決上訴人等無罪後，雖檢察官於民國八十七年一月七日聲明上訴，惟甲○○具狀辯
稱：「(一)台灣高等法院八十六年度上更(一)字第一八三號判決係於八十六年十一月二十
九日判決，上訴人（甲○○）及辯護人均係於八十六年十二月十七日收受判決正本，
而同案其他上訴人及辯護人，除庚○○係於八十六年十二月二十六日自行到院領取外
，其餘亦均先後於八十六年十二月十七日至十九日收受判決正本。足證該判決書正本
之送達，書記官係統一作業，並於八十六年十二月十七日前為之，衡情對檢察官之送
達亦無例外。(二)關於檢察官之送達證書之記載，承辦檢察官曾忠己所蓋用之戳章雖係
『八十七年一月二日』，而送達人潘義鴻（應為法警）亦未填載送達時間，然由送達
證書之右下角有記載『12/22 』字樣（即十二月二十二日之意），以及送達證書最右
側有記載『86上蒞壬二四三黃』字樣，並參酌上訴人於八十七年一月八日聲請確定證
明書之聲請狀右側，書記官有載明『檢察官調卷中』字樣，應足證明檢察官於前述八
十六年十二月十七日前統一作業送達判決正本時，已處於『客觀上已可收受該應受送
達之文書，而不予收受』之狀態，故其才會在前述八十六年十二月二十二日向台灣高
等法院調閱卷宗，並延至八十七年一月二日在送達回證上蓋章。而書記官收到檢察官
之送達證書後，為提醒注意，乃在該送達證書上註記前述檢察官調卷之日期及股別、
案號等資料。(三)綜合上開事證及時間之順序，則認定檢察官至遲於『八十六年十二月
二十二日』調卷前，已實際接該無罪判決書之事實，自係合乎經驗法則與論理法則，
並不因檢察官嗣於送達證書上所蓋戳章日期在後而生影響。(四)嗣後檢察官係於八十七
年一月七日，以台灣高等法院檢察署檢英紀黃字第二八九號函聲明上訴，較諸前述合
法送達判決正本之『八十六年十二月二十二日』，顯然已逾十日之上訴期間，應不合
法」云云（見甲○○所提八十七年二月十六日刑事答辯狀及九十二年九月二十六日補
充第三審上訴理由狀）。如果屬實，則甲○○所辯檢察官於八十七年一月七日對於上
訴人等無罪之判決提起第三審上訴，已逾十日之上訴期間，其上訴應不合法云云，尚
非全無審酌之餘地。凡此關乎檢察官於八十七年一月七日之上訴是否合法，至為重要
。究竟檢察官是否於八十六年十二月二十二日即向原審調閱卷宗準備上訴？上開檢察
官之送達證書記載「12/22 」究係何意思？能否認定檢察官至遲於八十六年十二月二
十二日前，即已實際接收判決書？自應詳予究明。乃原判決未詳予調查，亦未於判決
理由內說明不予調查之理由，即有調查之職責未盡之違誤。(二)按行為時之法律與裁判
時之法律有變更者，依刑法第二條第一項規定雖採從新從輕主義，以適用裁判時之法
律為原則，而以適用最有利於行為人之裁判前之法律為例外。故如犯罪構成要件因法
律之修改已有變更，依修正後之法律，其適用之範圍較諸舊法有所限制時，必其行為
同時符合修正後之法律所規定之犯罪構成要件，始有刑法第二條第一項但書之適用。
本件己○○、丁○○、戊○○、乙○○、甲○○等人行為後，貪污治罪條例第六條第
一項第四、第五款之圖利罪，已於九十年十一月七日修正公布，同年月九日生效（下
稱新法），修正後條文為：「對於主管或監督之事務，明知違背法令，直接或間接圖
自己或其他私人不法利益，因而獲得利益者」、「對於非主管或監督之事務，明知違
背法令，利用職權機會或身分圖自己或其他私人不法利益，因而獲得利益者」，新法
之犯罪構成要件，既規定以明知違背法令圖利，且因而獲得利益者為限，則己○○等
人之行為是否具備新法之構成要件，自應詳加審酌，如認其所為依新法之規定仍應成
立犯罪，始就裁判時法與行為時法比較適用從輕主義之原則。乃原判決未詳細審酌己
○○等人是否明知其行為違背法令因而使自己或其他私人得不利益？以及違背何項法
令圖利？其行為是否符合新法圖利罪之構成要件？遽於判決理由內論述「貪污治罪條
例業於八十五年十月二十三日修正公布，於同年月二十五日生效，復再於九十年十一
月七日修正公布貪污治罪條例第六條，於同年月九日生效，經比較先後修正之新舊法
結果，自以八十五年十月二十三日修正公布前之舊法對被告（指己○○等人）等最為
有利，爰依八十五年十月二十三日修正前之舊法為本案論罪科刑之依據」（見原判決
第九十三頁倒數第一行至第九十四頁第四行），自有判決理由不備之違誤。(三)事實審
法院於不妨害起訴事實同一之範圍內，固得自由認定事實，適用法律，不受檢察官所
引應適用法條之拘束。惟其變更檢察官所引法條判決時，仍應於判決內詳予說明其變
更起訴法條判決之理由，並引用刑事訴訟法第三百條以為其變更法條判決之依據，否
則即難謂無判決理由不備之違誤。又所謂「同一性」，應以侵害性行為之內容是否雷
同，犯罪構成要件是否具有共通性（即共同概念）為準。本件檢察官起訴事實，係認
「丁○○、戊○○、乙○○，共同基於行賄台灣銀行承辦人之犯意，分別於八十二年
五月十一日、五月二十八日、五月三十日、六月一日以發票人丁○○，以票號ＡＢ０
０七四八０、ＡＢ００七四八二、ＡＢ００七四八三、ＡＢ００七四八四號支票將賄
款金額五百萬元、四百四十萬元、四百四十萬元、四百四十萬元計一千八百二十萬元
存入己○○所有之台銀新莊分行００二九｜八號帳戶及新莊農會一四一０二八｜六號
帳戶，委請己○○轉為行賄之用」，因認丁○○、戊○○、乙○○等三人與己○○涉
犯共同行賄罪，有該起訴書可憑。本件原判決引用刑事訴訟法第三百條，對於丁○○
、戊○○、乙○○等三人變更檢察官所引應適用之法條，改判其三人與己○○共同觸
犯貪污治罪條例（八十五年十月二十三日修正前）第六條第一項第五款之圖利罪，但
於判決理由內並未說明檢察官起訴之行賄罪與改判之圖利罪，具有同一性，而變更檢
察官所引應適用之法條之理由，遽謂「公訴意旨認被告（上訴人）丁○○、戊○○、
乙○○係共犯修正前貪污治罪條例第十條第一項之行賄罪，亦有未洽，起訴法條應予
變更」（見原判決第九十四頁倒數第一行至第九十五頁第二行），揆之上開說明，亦
有判決理由不備之違誤。(四)科刑之判決書，其事實之記載、理由之說明與所宣告之主
文，必須互相一致，方為適法。原判決於理由內論述「己○○係台灣省議會省議員，
復為省議會財政委員會委員，可行使議會對台灣省屬行庫督導職務，台銀購置行舍之
事務，亦為其行使職務範圍之事項，亦係依據法令從事公務之人員，然按修正前貪污
治罪條例第六條第一項第四款所謂監督事務係指有權監察督導之權責範圍內之事項，
被告己○○所行使者，僅係議會對行政機關之監督權，尚非貪污治罪條例第六條第一
項所稱之對主管事務之監督，核被告己○○利用其省議員職權、執行職務之機會及省
議員之身分，施壓圖得自己不法之利益，所為係犯修正前貪污治罪條例第六條第一項
第五款之對於非主管或監督之事務，利用職權機會及身分圖私人不法之利益罪」（見
原判決第九十四頁第六至十三行），但於主文內宣告「己○○依據法令從事公務之人
員，對於主管之事務，直接圖利，處……」，其理由之說明與所宣告之主文不相一致
，要難謂為適法。又原判決於事實欄內認定「嗣經法務部調查局於八十三年一月二十
七日上午至中華聯合徵信中心扣得庚○○所有供犯罪所用之中國生產力中心勘估報告
、中華徵信所企業股份有限公司不動產時值勘估報告影本各一份」（見原判決第十三
頁倒數第一行至第十四頁第二行），似認上開二份勘估報告影本係庚○○所有供犯罪
所用之物，但於判決理由內則論謂「在被告庚○○辦公室所扣得之中國生產力中心勘
估報告、中華徵信所企業股份有限公司不動產時值勘估徵信報告各一份（均影本），
雖係法務部調查局台北市調查處在中華聯合徵信中心所查獲，且供被告庚○○參考之
用，並非供被告庚○○犯背信或行使業務登載不實文書罪所用，爰不為沒收之諭知」
（見原判決第九十八頁第七至十一行），其事實之記載與理由之說明，顯不相符，亦
有未合。上訴人等上訴意旨執以指摘，均有理由，應認原判決仍有撤銷發回之原因。
至原判決不另諭知無罪部分，因公訴人認此部分與上開有罪部分有裁判上一罪之關係
，依審判不可分原則，應併予發回，附此敘明。
據上論結，應依刑事訴訟法第三百九十七條、第四百零一條，判決如主文。
中      華      民      國    九十二    年     十二     月      四      日
                              最高法院刑事第十庭
                                  審判長法官  呂  潮  澤
                                        法官  白  文  漳
                                        法官  吳  昆  仁
                                        法官  魏  新  和
                                        法官  林  秀  夫
      右正本證明與原本無異
                                              書  記  官
中      華      民      國    九十二    年     十二     月     十一     日
                                                                        Ｔ


司法院資訊處製作；財團法人民間司法改革基金會備份。
